臺灣高等法院臺中分院刑事判決　　　　　　　　　　九十三年度上訴字第一二六號
　　上　訴　人
　　即　被　告　乙○○
　　選任辯護人　常照倫
　　　　　　　　張績寶
　　　　　　　　張繼準
右上訴人因偽造有價證券案件，不服臺灣彰化地方法院九十二年度訴字第一○○六號
中華民國九十二年十一月二十六日第一審判決（起訴案號：臺灣彰化地方法院檢察署
九十一年度偵字第六八一四、六八一五、六八一六號），提起上訴，本院判決如左：
　　主      文
原判決關於乙○○部分撤銷。
乙○○意圖供行使之用，而偽造有價證券，處有期徒刑貳年，緩刑伍年。票號ＡＥ0
000000號、發票日民國八十九年九月十七日、付款人彰化市第五信用合作社、
發票人丙○○、面額新台幣參佰陸拾捌萬元之支票，其中偽造面額超過新台幣伍萬元
部分沒收。
    事 　　 實
一、乙○○與丙○○係男女朋友關係，原已論及婚嫁，嗣於民國八十九年九月十七日
    上午六時許，丙○○在其位於彰化縣彰化市○○路四五二之二號二樓Ｋ２夏威夷
    華廈住處，交付其所有之支票號碼ＡＥ0000000號，付款人為彰化市第五
    信用合作社，其上已蓋妥發票人丙○○印章之支票一紙交予乙○○，並授權乙○○於新台幣（下同）五萬元之範圍內自行填寫金額及發票日，以償還乙○○為其
    代墊之款項。詎乙○○竟意圖供行使之用，於八十九年九月十七日在彰化縣彰化
    市○○路三二六號住處，以打字機打印方式，填載發票日八十九年九月十七日，
    且未依授權範圍，在上開支票上擅自簽發偽造填寫超過授權範圍五萬元之三百六
    十八萬元金額，並於八十九年九月二十二日，前往彰化市第五信用合作社中興分
    社提示該支票，惟因存款不足，該合作社即於同日通知丙○○，丙○○始悉上情
    而報警處理（丙○○所涉誣告罪部分，業經原審判處有期徒刑八月，緩刑二年確
    定）。
二、案經彰化縣警察局鹿港分局、彰化縣警察局報請台灣彰化地方法院檢察署檢察官
    偵查及檢察官自動偵查起訴。
　　理      由
一、訊據上訴人即被告乙○○（以下簡稱被告）固坦承上開票號ＡＥ0000000
    號支票上之金額三百六十八萬元及發票日八十九年九月十七日，係伊以機械方式
    打字上去的，且其確有持以提示之事實，惟矢口否認有何偽造有價證券之犯行，
    辯稱：丙○○將上開支票給伊是為了要付伊訂婚之費用、聘金、喜餅及生活費與
    應付帳款，且丙○○同意伊在五百萬元之範圍內簽發該支票，伊僅簽發三百六十
    八萬元，並未逾授權範圍，並無偽造有價證券云云。
二、經查：
（一）右揭犯罪事實，業據被害人丙○○於偵查、原審審理中指述綦詳，並有上開支
      票影本一紙附卷可按（見八十九年度偵字第八九四○號偵查卷第五○頁），又
      證人趙惠如律師於偵查中先證稱：乙○○及丙○○有到伊之事務所就系爭支票
      作法律諮詢，他們是詢問支票報遺失，乙○○持有該張支票，應負何責任，但
      伊沒有見過該紙支票，當時丙○○有問伊，他有授權乙○○在支票上填一筆五
      、六萬元款項，但被填三百六十八萬元，乙○○應負何種責任；丙○○有表示
      其並未授權乙○○開立三百六十八萬元之金額，而乙○○均是在討論如何取消
      遺失，後來才說當成是娉禮等語（見九十一年度偵字第六八一四號卷第四十一
      頁反面以下）；另於原審另案九十年度彰簡字第五六七號給付票款案件審理時
      並證稱：乙○○及丙○○有到伊之事務所，乙○○說丙○○交給她一張支票後
    掛失止付，是否有法律上的問題，而丙○○說當時是交給乙○○，給付五、六
      萬元作為貨款之用，所以授權乙○○填寫金額，但並沒有提到授權乙○○填寫
      三百六十八萬元；當時有談到五、六萬元之貨款，但沒有談到明細，是之後伊
      請乙○○簡單交代為何寫三百六十八萬元，乙○○才稱是當作聘禮，但丙○○
      回答說並無此事等語（見原審九十年度彰簡字第五六七號民事卷第九十五、九
      十六頁），亦經本院調閱上開原審民事卷宗查核屬實。可知被害人丙○○授權
      被告就上開支票簽發之金額約僅為五、六萬元，而非三百六十八萬元。另被告
      對被害人丙○○就系爭支票向原審民事庭提起給付票款之訴訟，並經該院民事
      合議庭於以九十一年度簡上字第二三號判決被告僅於五萬元及其利息部分之範
      圍內勝訴，有該民事判決書附卷可憑（見原審卷第六四至六六頁），足徵被害
      人丙○○確僅授權被告於上開支票簽發五萬元之金額無訛。
（二）另觀被告所提出之與被害人丙○○至趙惠如律師事務所所為之談話內容譯文中
      ，其第三頁正面倒數第四行起至第三頁反面第三行止，所記載：陳（丙○○）
      ：講起來是要給她有幫我付五、六萬元東西的錢，我要寫金額下去，她一直在
      想，想不起來到底多少錢。她說不然你放著，我再自己開下去領，當然大家有
      那個誠心她幫我付錢，我給她應得的，結果，她不知道怎麼想去打參佰陸拾捌
      。律（趙惠如律師）：五、六萬元你打，你越嚴重，你偽造有價證券。華（乙○○）：其實金額也不能說是五、六萬，或許金額是他自己講的，因為他有問
      我幾拾萬、九十萬也無所謂，我為什麼會打三六八萬這個數據，當然或許我去
      作筆錄的時候就要交代清楚對不對。這也是一種方式。第五頁正面第一行起記
      載：律：妳就簡單供述妳為什麼要寫三六八萬。華：這三六八萬當然我會交待
      ，交待其中當然有談論到他的養老金包括是不是養老金（生活費）要多少存放
      在我那邊，我當然替他保留，他沒辦法賺錢的時候我就拿這些錢讓他自己存自
      己吃，再來就是他有答應我其中有一些婚嫁費用，他也有說先訂婚沒有關係，
      一切從簡，只有他、我和父母知道就好，都不要讓別人知道，他有說要打現金
      ，或許這些我沒證沒據，他都可以反駁掉。其實反駁掉也無所謂，這是另外一
      種說詞對不對。樹：按呢說不過。律：妳這些話也不用上法院呢，妳說的我就
      聽不過。華：問題是，現在已經做下去了，如何才能把事情降低到大事化小，
      小事化無的程度等語（見八十九年度偵字第八九四○號偵查卷第四七、四八頁
      ），有被告提出之錄音帶及譯文附卷可稽，更足證明被害人丙○○並未授權被
      告於上開支票上填載三百六十八萬元，且上開數額係何名目，如何計算亦不清
      楚，否則被告焉須表示：被害人丙○○說是授權五、六萬元是丙○○自己講的
      ，因為他有問伊需填幾十萬，九十萬元也無所謂：：這是一種交待方式；也可
      以用另一說詞，說是養老金（生活費）及婚嫁費用交待三百六十八萬元如何而
      來等語？
（三）又被告於警訊時先供稱：該三百六十八萬元，係被告欠伊錢，且答應訂婚加生
      活費用所給˙˙˙係租房子錢、生活開銷及日後訂婚聘金之用等語（見彰警刑
      字第三七八一八號警訊卷第七頁及八十九年十一月十一日警訊筆錄），嗣於偵
      查中復分別供稱：該三百六十八萬元，係付（被告）在外所花之酒錢、幫他（
      指被告）買東西的錢及生活費用˙˙˙係結婚及日後生活費用等語（見八十九
      年度偵字第八九四○號偵查卷第十五、二九頁、九十一年度偵字第六八一四號
      偵查卷第二七頁、第六八一五偵查卷第二一頁），後於原審審理時復分別供稱
      ：是伊與丙○○一起出去招待客戶，伊先幫丙○○支付的錢、結婚費用、生活
      費用、及丙○○要伊結束生意給伊的補助˙˙˙˙是陳明、第七二頁給伊的婚
      嫁及生活費用的開支（見原審卷第三○、七二頁），觀諸被告上開前後供述前
      揭支票何以填載三百六十八萬元之數額原因不一，更無法提出三百六十八萬元
      之數額，係如何計算而得，益徵被害人丙○○確無授權被告在上開支票上填載
      三百六十八萬元數額無誤。
（四）再證人施萬農於原審另案民事庭證稱：伊認識乙○○七、八年，認識丙○○七
      、八個月：：民國九十年間伊聽乙○○的父親講才知道他們二人在交往，伊在
      八十九年五、六月份在乙○○的店吃飯，有聽到乙○○與她父親及丙○○在談
      婚嫁的事情，詳細內容伊不清楚，但有看到丙○○拿一紙空白支票給乙○○，
      說聘金等算算看多少，十多萬元，自己填了去領；伊不知道是否是系爭支票，
      但是丙○○當場有說十幾萬，沒有說三百萬元那麼多；丙○○要走時有跟乙○○說完聘時要多少錢，叫她算一算，改天要拿一張票給她開，但事後丙○○有
      無再拿支票給乙○○伊即不知等語（見原審另案九十一年度簡上字第二三號給
      付票款卷第五十一、五十二頁），亦經本院調閱該案卷查核無誤，亦可徵被害
      人丙○○縱有與被告談及婚嫁之事，然並無授權被告填載上開高額之金額。
（五）末證人洪金財於偵查中雖證稱：伊與丙○○到乙○○的店時，丙○○有提及他
      們二人結婚的事，丙○○說他給乙○○一張支票，並說五百萬元以內金額隨便
      由乙○○記載等語（見上開第六八一四號卷第五十二頁），嗣於原審審理時亦
      證稱：丙○○有說過要娶乙○○為妻，並有會一張支票給她，要在五百萬元之
      數額內由乙○○自行簽發等語。然證人洪金財係於九十二年五月間被告始聲請
      傳喚出庭作證，其距八十九年十二間開始偵查約已有二年半之久，且被告於另
      案民事給付票款之上開訴訟，竟未聲請洪金財如此重要且對其有利之證人到庭
      作證，顯與常情有違；且按諸常情，男女婚嫁之費用，亦無需高達五百萬元之
      譜。況證人洪金財另於本案原審審理時證稱：丙○○是在約三、四年前向伊提
      及支票的事，丙○○是在喝酒時告訴伊；給支票的原因是丙○○要娶被告乙○○為妻，叫她不要作生意；既然要結婚，何以還要拿支票給乙○○，伊不清楚
      ，也沒有看到丙○○拿支票給乙○○；丙○○說同意簽五百萬元以內之金額，
      是說要給聘金及一些給乙○○她父母親的生活費等語（見原審卷第一三三、一
      三四頁）。其就被害人丙○○同意被告簽發五百萬元之數額原因證述不一，則
      其於偵、審中之上開證詞，顯有可議之處，自難採為有利於被告之認定。另證
      人甲○○於本院審理時雖亦到庭證稱：伊曾聽丙○○說要拿一張支票給乙○○
      ，在五百萬元以內都可支出，丙○○說要取她（指被告），叫她把店收起來，
      且要給她爸爸一些錢，五百萬元是要支付這些費用˙˙˙惟後來丙○○是否有
      交一張蓋章之空白支票給被告，交支票時有無講些什麼話，因伊未在場看到，
      故均不知情等語（見本院九十三年三月三日審理筆錄），然觀諸證人甲○○上
      開所證，均係聽聞自被害人丙○○之供述，顯屬傳聞而得之證詞；且其所證述
      之內容，復與被害人丙○○一再堅稱：其並無授權被告得於五百萬元範圍內簽
      發系爭支票等情不符，並與被告上開所辯稱：被告為何同意其簽發系爭支票之
      原因等詞，亦不相吻合，則證人甲○○所為之上開傳聞證詞，顯亦有相當可議
      之處，自難遽為有利於被告之佐證。
（六）綜上所述，被告確有不依被害人丙○○之授權金額範圍，擅自在上開支票上簽
      發超過授權範圍之金額之情事，至堪認定。被告前開所辯，顯係事後卸責之詞
      ，不足採信。本案事證明確，被告涉犯偽造有價證券之犯行，堪以認定。
三、按所謂偽造有價證券，以無權簽發之人冒用他人名義簽發為要件，故如行為人基
    於本人之授權，或其他原因有權簽發者，固與無權之偽造行為不同，但如逾越授
    權範圍，私擅填寫金額，或其授權業經本人撤回，而仍擅以本人名義簽發支票使
    用，即均非所謂之有權簽發，仍應負偽造罪責（參最高法院八十六年度台上字第
    一二五一號判決）。查本件被告逾越授權金額範圍簽發上開支票，核其所為，係
    犯刑法第二百零一條第一項之意圖供行使之用而偽造有價證券罪。被告行使偽造
    有價證券之輕度行為，應為偽造有價證券之重度行為所吸收，不另論罪。又偽造
    有價證券之行為本即含有詐欺之本質，亦無庸另論以詐欺取財罪名。次按被告與
    被害人丙○○間係男女朋友，並論及婚嫁，其為將來之生活無慮，求得將來生活
    之保障，一時失慮，未得被害人之同意而逾越被害人之授權範圍，偽造前開支票
    一紙，於客觀上非全無可值同情憫恕之處，本院乃認縱予量處前揭偽造有價證券
    罪名之最低度刑有期徒刑三年，與被告所為犯行之嚴重程度仍有失諸衡平之憾，
    尚嫌過苛，乃依刑法第五十九條之規定酌減其刑。原審以本案事證明確，對被告
    予以論罪科刑，固非無見，然上開系爭面額三百六十八萬支票，其發票日應為「
    八十九年九月十七日」，有卷附系爭支票影本在卷足憑，然原審於判決主文及理
    由欄內，於諭知沒收時，卻均誤載為「八十九年六月十九日」，自有未當。被告
    上訴意旨，猶否認犯行，雖自不足取，其上訴為無理由。然原審判決既有上開可
    議之處，仍屬無可維持，自應由本院就被告涉犯偽造有價證券部分予以撤銷改判
    。爰審酌被告之犯罪動機、目的、手段、簽發本票金額之多寡、所生危害程度、
    犯罪後之態度等一切情狀，量處如主文所示之刑，以資懲儆。又被告前未曾受有
    期徒刑以上刑之宣告，有臺灣彰化地方法院檢察署刑案資料查註紀錄表及臺灣高
    等法院被告全國前案紀錄表在卷可憑，其經此論罪科刑之教訓後，當知所警惕而
    無再犯之虞，本認因認其所宣告之刑，以暫不執行為適當，爰併宣告緩刑五年，
    以啟自新。至偽造之前揭票號ＡＥ0000000號、發票日八十九年九月十七
    日、付款人彰化市第五信用合作社、發票人丙○○、面額三百六十八萬元之支票
    ，雖未經扣案，然無從證明業已滅失，惟上開支票面額其中之五萬元部分（業經
    原審另案民事九十二年度簡上字第二三號判決確定）係屬被害人丙○○授權範圍
    內之金額，屬有權簽發，故僅就上開支票面額偽造超過五萬元部分，併予宣告沒
    收之。
四、據上論斷，應依刑事訴訟法第三百六十九條第一項前段、第三百六十四條、第二
    百九十九條第一項前段，刑法第二百零一條第一項、第二百零五條、第五十九條
    、第七十四條第一款，罰金罰鍰提高標準條例第一條判決如主文。
有本案經檢察官丁○○到庭執行職務。
中      華      民      國　    九十三     年     三      月    十七　　日
                                臺灣高等法院臺中分院刑事第八庭
                                      審判長法  官  羅　得　村
                                      　　　法　官　劉　榮　服
                                      　　　法　官  黃  文  進
右正本證明與原本無異。
如不服本判決應於收受送達後十日內向本院提出上訴書狀，其未敘述上訴之理由者並
得於提起上訴後十日內向本院補提理由書（均須按他造當事人之人數附繕本）。
　　　　　　　　　　　　　　　　　　　　　　書記官　許　麗　花
中      華      民      國　    九十三     年     三      月    十七　　日
附錄本案論罪科刑條文：
刑法第二百零一條第一項：
意圖供行使之用，而偽造、變造公債票，公司股票或其他有價證券者，處三年以上十
年以下有期徒刑，得併科三千元以下罰金。
                                                                        Ｒ
